臺灣高雄地方法院民事判決　九十年度訴字第三一六三號
　　原　　　告　林茂輝即東春實業社
　　送達代收人　乙○○
　　被　　　告　上旺股份有限公司
　　法定代理人　甲○○
右當事人間請求給付貨款事件，本院判決如左：
    主    文
原告之訴駁回。
訴訟費用由原告負擔。
    事    實
甲、原告方面：
  一、聲明：被告應給付原告新台幣（下同）一百二十五萬九千零二十一元，及自支
      付命令送達之翌日至清償日止，按年息百分之五計算之利息。
  二、陳述：
  （一）、被告自民國八十八年十月二十三日起至八十九年四月五日止之期間，分次
          向原告購買化妝品之原物料，累計貨款為一百二十五萬九千零二十一元，
          被告尚未付支付上開貨款予原告，原告依買賣契約提起本件訴訟，請求被
          告給付貨款一百二十五萬九千零二十一元，及自支付命令送達翌日起至清
          償日止，按年息百分之五計算之利息。
　（二）、訴外人王世樑與原告洽商購貨迄今，即從未以個人名義出貨，且八十七年
          七月三十一日之出貨單暨八十九年十一月四日之委託書，均由王世樑以被
          告「上旺股份有限公司」之名義親自簽名可為證明系爭貨物係被告所購買
          。
　（三）、訴外人王世樑曾以自己名義簽發本票暫交原告，惟是乃彼時原告催款之際
          ，訴外人聲稱被告支票已用罄，故暫以簽發本票抵用並確定有出貨之事實
          ，迨支票領取後再簽發云云。詎被告之法定代理人即訴外人王世樑嗣後迭
          經原告催促開票，竟充耳不聞，延宕至今，原告不得已始提起本件訴訟請
          求被告給付上開貨款。
　（四）、對被告抗辯所為之陳述：被告自八十三年十二月十二日成立以來，其公司
          董事名單中即均有訴外人王世樑及目前之法定代理人甲○○兄弟二人，足
          認訴外人確實為被告公司之主要幹部，王世樑以被告公司名義在外洽業適
          得其所，並無不妥；然今被告法定代理人堅稱所積欠之貨款乃屬王世樑個
          人行為，顯有卸責之意圖，洵屬不當，自不可採。
  三、證據：提出請款單、存證信函、掛號郵件回執、托運單、出貨明細、出貨單等
      件為證。
乙、被告方面：
　一、聲明：原告之訴駁回。
　二、陳述：系爭貨物是王世樑個人向原告購買，並不是被告向原告買的。況且王世
      樑給付原告貨款之匯出帳戶是王世樑個人之帳戶，非被告帳戶。至於最後一批
      貨已依王世樑指示退至新竹。
　三、證據：提出匯款回聯條、貨物收據、托運單、國內跨行匯款確認函、跨行匯款
      申請書等件為證。
丙、本院依職權向高雄市政府函查詢被告公司負責人變更登記表、向高雄銀行查詢支
    票存款開戶資料。
    理　　由
一、原告主張訴外人王世樑於八十八年十月二十三日起至八十九年四月五日止，以被
    告上旺股份有限公司名義向其訂購化妝品原物料，尚有累計一百二十五萬九千零
    二十一元之貨款尚未給付，為此依買賣契約請求被告給付貨款一百二十五萬九千
    零二十一元，及自支付命令送達翌日起至清償日止，按年息百分之五計算之利息
    等語。被告則以系爭貨物非被告上旺股份有限公司所購買，是訴外人王世樑個人
    向原告購買等語資為抗辯。
二、訴外人王世樑自八十六年十二月三十日至八十九年七月十七日止，擔任被告上旺
    股份有限公司之負責人，於八十九年七月十七日始變更負責人為甲○○，則於原
    告主張系爭貨物買賣時間即八十八年十月二十三日起八十九年四月五日止之這段
    期間，訴外人王世樑確為被告上旺股份有限公司之負責人，又系爭貨物之買賣係
    由王世樑與原告接洽，為兩造所不爭執，並有高雄市政府九十一年三月十五日高
    市府建二公字第○九一○八○七八○○○號函附卷可稽。
三、按法人於法令限制內，有享受權利、負擔義務之能力，民法第二十六條前段定有
    明文；又按公司不得經營登記範圍以外之業務，九十年十一月十二日修正公布前
    之公司法第十五條第一項定有明文；而所謂登記範圍以內之業務，指公司章程所
    載之所營事業而言，亦即公司之目的事業。九十年修正前公司法第十五條第一項
    係在限制公司權利能力之範圍，從而公司若逾越該範圍所為之行為或目的條款所
    未記載之行為，應屬無效，不僅無拘束公司之效力，抑且，全體股東縱事後明示
    追認此等「能力外」行為亦不能使之生效。惟此種規定在維護股東投資利益方面
    固甚週全，但因與公司為交易之第三人在與公司交易之先，殊少向公司索閱其章
    程，所以公司之目的條款究屬如何，該第三人大多並無所知，致對與公司交易之
    第三人較乏保障，因此，縱在英美法系國家，對能力外行為之理亦漸予修正，使
    之日趨緩和，換言之，對公司章程之目的修款採放寬之解釋，對違反行為之無效
    予以相對化，或章程所定之目的範圍並不得持以限制法人之權利能力或行為能力
    ，而應認其係關於法人董事代表權之限制，董事之「能力外」行為應依無權代理
    之規定，由法人追認後始生效力。況且，前述公司法第十五條第一項於九十年十
    一月十二日修正公布已刪除該項規定，故不宜認為違反九十年十一月十二日修正
    公布前之公司法第十五條即認為該行為無效。又代表與代理的法律性質雖異，功
    能則相類似，故民法有關代理的規定得類推適用之（最高法院七十四年台上字第
    二○一四號判例可資參照）。故公司之代表人如違反九十年十一月十二的修正前
    公司法第十五條第一項規定為營業外範圍之行為，宜認屬對法人代表人之代表權
    限制，故違反該項規定宜認為係屬無權代表，類推適用無權代理之相關規定。本
    件被告上旺股份有限公司所登載經營之項目並無任何有關化妝品業務之項目，此
    有被告上旺股份有限公司登記事項卡附卷可稽，縱訴外人王世樑以被告上旺股份
    有限公司之名義向被告購買化妝品原物料（下稱系爭貨物），亦係屬公司登記範
    圍以外之業務，依前揭規定說明，不宜認為該行為無效，宜類推適用無權代理之
    規定。
三、按無代理權人以代理人之名義所為之法律行為，非經本人承認，對於本人不生效
    力；又由自己之行為表示以代理權授與他人，或知他人表示為其代理人而不為反
    對之表示者，對於第三人應負授權人之責任；民法第一百七十條第一項、民法第
    一百六十九條第一項前段分別定有明文。原告主張訴外人王世樑係以被告之名義
    與其訂購系爭貨物等語，並提出以往兩造交易中，訴外人王世樑曾於八十七年間
    由原告所出具之發票「上旺　王世樑」之簽名、及委託書為證，為被告所否認，
    並辯稱訂貨是王世樑個人之行為等語。惟查：本件證人李宜軒即訴外人王世樑的
    配偶到庭證稱：系爭貨物實際上是她先生即王世樑本人向原告購買，與被告無關
    ，且王世樑人常在大陸，由她去聯絡他（王世樑），他會打電話她，要她匯款給
    原告，被告係經營瓦斯罐、瓦斯爐等業務，並沒有經營化妝品生意等語；又參以
    被告所提出證人李宜軒依訴外人王世樑之指示將貨款匯給原告之匯款回聯條、國
    內跨行匯款確認函，匯款人姓名均為「王世樑」、匯出之帳戶亦為王世樑個人之
    帳戶，而被告公司所登記之經營事項並無任何有關化妝品項目業務，此有匯款回
    聯條、國內跨行匯款確認函、被告公司設立登記事項卡附卷可佐；另原告雖提出
    系爭貨物出貨明細單據上載有收受人為「上旺股份有限公司」之字樣，惟該單據
    係由原告所製作，上面並無被告之簽收，並不足以證明買受人確為被告。縱王世
    樑雖以被告上旺公司負責人（代表人）名義向原告訂購系爭貨物，惟被告否認係
    被告有授權王世樑訂購，況且該公司之營業範圍並不包含化妝品相關業務，而原
    告亦均未將貨物送到被告營業所所在地，而係依王世樑指示將貨物送至第三人之
    處所，此有原告所提出之托運單附卷可稽，原告均未提出經被告公司人員簽收貨
    物之證明，則被告根本無從知悉王世樑曾以被告代表人名義擅自代表被告向原告
    訂購系爭貨物等情。雖系爭貨物中最後一批貨物於八十九年四月五日送到被告營
    業所所在地，為被告所不否認，惟該貨物已另依王世樑之指示於八十九年四月二
    十日轉送至新竹市佑達公司，此有被告所提出貨物收據、托運單等件為證，且嗣
    後也未再有訂貨或送貨之事實（被告上旺股份有限公司於八十九年七月十七日始
    變更負責人為甲○○），故尚不足認被告知情而未為反對之表示，足認系爭貨物
    是王世樑個人擅自利用其為公司負責人之名義向原告購買。另原告雖主張以往交
    易中曾有一筆貨款係王世樑以被告上旺股份有限公司為發票人之支票交付與原告
    作為支付貨款，且該支票亦有兌現等語，惟支票為無因證券、流通證券，縱王世
    樑曾以被告為發票人之支票為付款方式，亦不能認有授權行為。依前揭規定，系
    爭貨物係訴外人王世樑擅自以其為被告負責人之名義向原告訂購，以便從事個人
    所經營的化妝品業務之用，並非執行公司經營業務範圍之行為，而訴外人王世樑
    雖為被告公司負責人，然依法與被告上旺股份有限公司之人格各別，對系爭貨物
    之購買，其並無代表（理）權限而代表（理），事後為被告所否認；且依前述情
    形尚不構成表見代表（理）之情形，則系爭貨物之買賣契約，對被告不生效力。
四、從而，原告依買賣契約請求被告給付系爭貨款一百二十五萬九千零二十一元，及
    自支付命令繕本送達翌日起至清償日止，按年息百分之五計算之利息，為無理由
    ，應予駁回。
五、本件事證已臻明確，兩造其餘攻擊防禦方法，核與本件判決結果無影響，爰不逐
    一論述，併此敘明。
六、結論：原告之訴為無理由，依民事訴訟法第七十八條，判決如主文。
中　　　華　　　民　　　國　　九十一　　年　　　十　　　月　　九　　  　日
                              臺灣高雄地方法院民事第二庭
~B審判長法　　　官  吳進寶
~B　　　法　　　官  唐照明
~B　　　法　　　官　陳月雯
右為正本係照原本作成。
如不服本判決，應於送達後廿日內，向本院提出上訴狀並表明上訴理由，如於本
送達前提起上訴者，應於判決送達後十日內補提上訴理由書（須附繕本）。
中　　　華　　　民　　　國　　九十一　　年　　　十　　　月　　 九　　 日
~B      法院書記官　陳展榮
